【裁判字號】    96,重訴,464
【裁判日期】    971107
【裁判案由】    損害賠償
【裁判全文】
臺灣臺中地方法院民事判決  96年度重訴字第464號
原      告 戊○○
訴訟代理人 乙○○
被      告 丁○○
           立保保全股份有限公司
法定代理人 甲○○
共      同
訴訟代理人 丙○○
上列當事人間因被告過失傷害事件，原告提起刑事附帶民事訴訟
請求損害賠償，經本院刑事庭裁定移送前來（本院96年度交附民
字第263號），本院於民國97年10月20日言詞辯論終結，判決如
下：
    主    文
被告應連帶給付原告新台幣陸佰拾萬壹仟柒佰伍拾捌元及自
民國96年12月21日起至清償日止，按週年利率百分之5計算之利
息。
原告其餘之訴駁回。
訴訟費用由被告連帶負擔八分之七，餘由原告負擔。
本判決原告勝訴部分，於原告以新台幣貳佰萬元為被告供擔保後
，得假執行。但被告如以新台幣陸佰拾萬壹仟柒佰伍拾捌元
為原告供擔保，得免為假執行。
原告其餘假執行之聲請駁回。
    事 實 及 理 由
壹、程序部分：按訴狀送達後，原告不得將原訴變更或追加他訴
    ，但上開規定於請求之基礎事實同一、擴張或減縮應受判決
    事項之聲明、不甚礙被告之防禦及訴訟之終結者無礙，民事
    訴訟法第255條第1項第2、3、7款定有明文。本件原告原起
    訴請求被告丁○○給付新台幣（下同）10,619,094元及自起
    訴狀繕本送達翌日起之法定遲延利息，嗣於本件訴訟移送民
    事庭後，追加立保保全股份有限公司（下稱立保公司）為被
    告，並於訴訟進行中更正其請求為：被告應連帶給付原告
    7,291,357元及自96年12月21日（即追加起訴狀繕本最後送
    達被告翌日）起之法定遲延利息。原告上開請求金額之減少
    及請求利息起算日之延後，係屬減縮應受判決事項之聲明，
    而其追加立保公司為被告部分，則係本於立保公司為被告丁
    ○○之雇用人，而請求立保公司應就本件車禍所生損害負連
    帶賠償責任，其請求之基礎事實同一，且不甚礙被告之防禦
    及訴訟之終結，並有助於一車禍案件以一訴訟解決當事人間
    之所有紛爭，與上開規定相核無不合，應先敘明。
貳、原告方面：
  一、聲明：
    (一)被告應連帶給付原告7,291,357元，及自96年12月21日起
      至清償日止，按週年利率百分之5計算利息。
    (二)願供擔保，請准宣告假執行。
  二、原告起訴主張：
    (一)被告丁○○受雇於被告立保公司擔任運鈔員，負責駕駛該
      公司運鈔車。民國（下同）95年8月14日上午7時3分許，
      被告丁○○駕駛被告立保公司之車牌號碼8202-EP自小貨
      車（運鈔車），沿台中市○○區○○路內側由大隆路往市
      ○路方向行駛，行經台中市○○區○○路與市○○○路路
      口時，欲迴轉往大隆路方向行駛，其理應讓直行車先行，
      並注意汽車迴車前，應暫停並顯示左轉燈光或手勢，看清
      有無來往車輛，始得迴轉。惟被告丁○○竟疏於注意，貿
      然迴車，適原告駕駛車牌號碼KZJ-936號機車，沿台中市
      西屯區○○路外側由市○路○○○路方向行駛，於行經上
      開交岔路口時，遭被告丁○○所駕駛車輛撞及，致原告人
      車倒地，原告因而受有大腸外傷穿孔、腹膜炎、敗血症等
      傷害。被告丁○○上開過失傷害犯行，業經刑事判決確定
      ，被告丁○○自應負損害賠償責任，而被告立保公司為被
      告丁○○之雇用人，被告丁○○又係在執行職務中與原告
      發生車禍，被告立保公司就原告所受損害應負連帶賠償責
      任，爰依侵權行為之法律關係，訴請被告連帶賠償損害。
    (二)被告應連帶賠償原告之損害額如下：
      (1)醫療費用：原告因本件車禍受傷先後在林新醫院、行政
        院國軍退除役官兵輔導委員會臺中榮民總醫院（下稱榮
        總）就醫治療，支出醫療費用207,846元（含林新醫院
        70,666元、榮總137,180元）。
      (2)增加生活支出部分：專用配方飲食45,000元、居家護理
        材料31,740元及交通費用17,630元共計94,370元。
      (3)看護費用：由親屬照料，比照每日看護費用2,200元、
        以13個月又29天計算，計共921,800元。
      (4)工作損失：而自95年8月14日起至97年3月31日長達21
        個月之期間，原告因傷需陸續進行5次重大手術而無法
        工作，應以原告就職期間內取最末6個月薪資平均值
        50,332元為計算基準，併醫師囑咐休養期間17個月，原
        告受有未能工作之損失855,644元。
      (5)減少勞動能力之損害：原告因本件車禍造成慢性腎衰竭
        、腎功能障礙等情況而永久無法回復正常，甚至腹部尚
        因多次手術使腹肌與韌帶無法癒合，必須施以人工肌膜
        修補術，原告終身不能再從事劇烈運動及粗重工作，已
        達殘廢給付標準表第47項第7等級殘廢，相當於減少勞
        動能力69.21％，參酌原告之薪資平均值50,332元為計
        算基準，以原告71年生、現年25歲至勞動年限55歲為止
        ，30年間減少勞動能力之損害為7,536,565元。
      (6)慰撫金：原告於台中榮總醫院接受救治時，為40分之高
        死亡率重症患者，若非靠原告長期鍛鍊之體魄與堅強之
        意志力，實難以存活，原告所受之身心煎熬，非受同樣
        經歷者無法體會。而渡過此生死關頭後，原告迄今生活
        仍須他人照料，受侵入性醫療過程之痛苦，恢復健康之
        路亦遙遙無期，對於可預期產生之腎器官衰竭及休養期
        間對社會疏離感所造成之身心上打擊，已非金錢可衡量
        。加以原告家境並不富裕，原告從高中畢業即挑起家中
        重擔，迄今仍未結婚，遭逢此驟變，不但生計更為拮据
        ，恐日後亦難以享受美滿之婚姻生活，被告應賠償原告
        所受非財產上之損害80萬元。
      (7)綜上，原告因本件車禍所受損害額共計10,416, 225元
        ，然依照台中市車輛行車事故鑑定委員會鑑定結果，被
        告之過失為本件車禍肇事主因，原告就本件車禍之發生
        亦有疏未注意減速慢行之過失而為肇事次因，按過失比
        例分攤責任，被告應負擔7成過失責任，故而，被告應
        賠償原告之金額即為7,291,357元。
參、被告方面：
  一、聲明：
    (一)原告之訴及假執行之聲請均駁回。
    (二)如受不利判決願供擔保，請准宣告免為假執行。
  二、被告抗辯：
    (一)本件車禍係在被告丁○○前往補鈔途中發生，被告丁○○
      就本件車禍之發生固然有過失，然原告就本件車禍之發生
      亦與有未注意車前狀況之過失，原告之過失亦為肇事次因
      ，應減輕被告之賠償責任。又原告第一次至榮總急診住院
      是否與車禍發生有因果關係，而腎衰竭是否確實為車禍或
      醫療措施延誤，均有疑問。
    (二)就原告請求各項賠償金額之意見如下：
      (1)醫療費用207,846元部分，因原告已領取強制汽車責任
        保險理賠金70,666元，應予扣除。
      (2)增加生活支出部分，其中交通費用中有關原告去拿生藥
        之交通費用應予扣除。
      (3)看護費用部分：就看護費用每日按2,200元計算無意見
        。但原告住院期間於加護病房治療之期間，毋庸聘請看
        護，應予剔除。而原告經在台中榮總醫院治療後，先後
        兩次出院後各需3個月專人看護，故合計原告住院治療
        及出院後療養期間需專人看護之期間總天數為214日，
        看護費用應為428,000元。
      (4)工作損失：原告經治療後療養期間6個月已足，且其無
        法受領之薪資應以勞保薪資及所得稅扣繳憑單核報之金
        額為基準，始屬合理。
      (5)減少勞動能力之損失：原告請求7,536,565元無理由，
        依61年台上字第1987號判決可知，所謂減少及殘存勞動
        能力之價值，應以其能力在通常情形下可能取得之收入
        為標準。原告既依據勞工保險條例所訂定殘廢給付標準
        ，則原告之薪資不能作為減損勞動能力之基礎，應以實
        際勞保投保薪資計算。
      (6)慰撫金：被告紀志偉高中畢業，月收入僅3萬餘元，家
        中尚有父母待其撫養，實無力可負擔，原告請求之金額
        過高，希望酌減為50萬元。
      (7)另本件車禍發生後，被告立保公司為填補原告所生之損
        害，曾給付原告10萬元，亦應自賠償額中扣除。
肆、兩造經法院整理並簡化爭點，其結果如下：
  一、兩造不爭執之事項：
    (一)被告丁○○受雇於被告立保公司擔任運鈔員，負責駕駛該
      公司運鈔車之工作。
    (二)95年8月14日上午7時3分許，被告丁○○駕駛被告立保公
      司所有、車牌號碼8202-EP自小貨車（運鈔車）執行職務
      中，沿台中市○○路內側由大隆路往市政路方向行駛，於
      台中市○○路與市○○○路口欲迴轉往大隆路方向行駛時
      ，與由原告駕駛、沿文心路外側由市○路○○○路方向行
      駛之車牌號碼KZJ-936號機車發生碰撞，致原告人車倒地
      ，原告因而受有大腸外傷穿孔、腹膜炎、敗血症等傷害。
    (三)被告丁○○就本件車禍之發生有過失，且被告丁○○之過
      失為本件車禍發生之肇事主因。
    (四)原告已受領、由被告申請給付之強制汽車責任保險保險金
      70,666元。
    (五)被告立保公司已給付原告10萬元。
    (六)原告就本件車禍之發生與有過失，原告之過失為本件車禍
      發生之次因。
  二、兩造爭執之事項：
    (一)原告第一次至榮總急診住院是否與車禍發生有因果關係？
    (二)原告請求賠償之金額是否過高？
伍、法院之判斷：
  一、按因故意或過失，不法侵害他人之權利者，應負損害賠償
      責任；汽車、機車或其他非依軌道行駛之動力車輛，在使
      用中加損害於他人者，駕駛人應賠償因此所生之損害。但
      於防止損害之發生，已盡相當之注意者，不在此限；不法
      侵害他人之身體或健康者，對於被害人因此喪失或減少勞
      動能力或增加生活上之需要時，應負損害賠償責任；不法
      侵害他人之身體、健康、名譽、自由、信用、隱私、貞操
      ，或不法侵害其他人格法益而情節重大者，被害人雖非財
      產上之損害，亦得請求賠償相當之金額。受僱人因執行職
      務，不法侵害他人之權利者，由僱用人與行為人連帶負損
      害賠償責任。民法第184條第1項前段、第191條之2、第19
      3條第1項、第195條第1項、第188條第1項前段分別定有明
      文。經查，被告丁○○受雇於被告立保公司擔任運鈔員，
      負責駕駛運鈔車之工作，被告丁○○於執行職務中，在前
      揭時、地與原告發生本件車禍，且被告丁○○就本件車禍
      之發生，有轉彎車未讓直行車先行、迴車前未依規定暫停
      、顯示左轉燈光或手勢即貿然迴車之過失，而原告就本件
      車禍之發生，則有行經交岔路口未注意減速慢行之過失，
      且被告丁○○之上開過失為本件車禍發爭之肇事主因，原
      告之過失則為本件車禍發生之肇事次因，均為兩造所不爭
      執，且有道路交通事故現場圖、道路交通事故現場照片等
      在卷可按，並經調閱本院96年度交簡字第107號過失傷害
      刑事案件全卷查核無訛，堪信為真正。又原告並因本件車
      禍而受傷，其先於林新醫院急診治療後，於95年8月24日
      轉院至榮總治療，於經由急診轉入榮總治療時診斷為「大
      腸穿孔合併敗血症與休克、手術併發症、慢性腎衰竭」皆
      與車禍有關，其「慢性腎衰竭」亦係因車禍所致，有榮總
      97年8月20日中榮醫企字第0970013132號附卷可考，被告
      抗辯原告第一次至榮總就醫之病症與本件車禍是否有關尚
      有疑問，洵不足採。原告所受各傷害既均為本件車禍所導
      致，堪認原告所受前揭傷害與被告丁○○之過失間有相當
      因果關係，亦堪認定。從而，原告依侵權行為之法律關係
      ，請求被告連帶負損害賠償責任，即屬有據。
  二、茲就原告請求賠償之數額，是否應予准許，分述如下：
    (一)醫療費用：原告主張因本件車禍受傷，先後在林新醫院就
      醫治療支出醫療費用70,666元、在榮總就醫治療支出醫療
      費用137,180元，為被告所不爭執，則原告主張因本件車
      禍受傷就醫支出醫療費用207,846元，堪信為真。
    (二)增加生活支出部分：原告主張因本件車禍受傷，於治療期
      間增加生活支出，其中專用配方飲食45,000元、居家護理
      材料31,740元部分為被告所不爭執。至原告主張於治療及
      療養期間因就醫、拿藥支出交通費用17,630元部分，被告
      則抗辯交通費用中，因拿取生藥之交通費非必要費用應予
      剔除，後經兩造於97年9月22日本院言詞辯論時協議交通
      費用部分按15,000元計算，則原告主張交通費用支出15,
      000元即屬有據。故而，原告因本件車禍受傷而增加生活
      支出之金額即為91,740元。
    (三)看護費用：原告主張因本件車禍受傷住院治療及出院後療
      養期間合計419日，均需專人照顧生活起居，按每日看護
      費用2,200元計算，原告計受有看護費用921,800元之損害
      。被告則以原告需專人看護之期間總天數僅為214日，按
      每日看護費用2,200元計算，看護費用應為428,000元為辯
      。經查：
      (1)原告於95年8月14日起至同年月24日在林新醫院住院治
        療，其中住於加護病房4日、一般病房7日，其住於一般
        病房治療之7日期間需專人照顧，為被告所不爭執，並
        有診斷證明書在卷可按，應堪採取。
      (2)自95年8月24日起至同年10月13日原告第一次在榮總住
        院治療，其中自95年8月26日至同年9月25日係在加護病
        房治療，有診斷證明書在卷可稽，經扣除已計入林新醫
        院住院期間之95年8月24日、及其在加護病房治療期間
        由醫護人員照護之31日後，原告於前揭住院期間需專人
        照顧之期間為19日。
      (3)原告第一次在榮總住院治療後，於95年10月13日出院後
        ，因有人工肛門，需要居家照護材料與人供肛門材料，
        全日需專人照顧，而原告迄至96年7月9日起始第二次在
        榮總住院治療，接受人工肌膜修補手術治療，於同年月
        16日出院，第二次在榮總住院期間亦需專人照顧，且第
        二次在榮總住院出院後尚需專人照顧3個月，亦有榮總
        先後於95年11月8日、96年8月21日出具之診斷證明書（
        詳附帶民事訴訟起訴狀所附證二、證三）及榮總97年5
        月12日中榮醫企字第0970007338號函送之鑑定書可按，
        參照上開診斷證明書所載，原告第一次在榮總住院治療
        出院後，其需專人照顧之原因乃「因有人工肛門，需要
        居家照護材料與人供肛門材料」，而榮總前揭鑑定書亦
        記載原告第一次住院於95年10月13日出院需專人照顧，
        並未限定期間，僅在原告第二次住院於96年7月9日出院
        後，載明「三個月照顧應已足夠」，則在原告第一次在
        榮總住院出院後迄其人工肛門問題解決前，均需專人照
        顧，洵屬無疑，被告抗辯原告於95年10月13日出院後僅
        需專人看護3個月，委不足採。從而，原告自95年10月
        14日（95年10月13日已計入第一次住院治療看護期間內
        ）起至96年10月15日（即第二次住院出院後3個月）之
        期間計共367日均需專人照顧，亦堪認定。
      (4)合計原告上開需專人照顧之期間共為393日（7日＋19日
        ＋367日＝393日），則原告主張因本件車禍受傷受有看
        護費用之損害金額，於864,600元（計算式：393日
        2,200元/日＝864,600元）之範圍內，為有理由。
    (四)工作損失：原告主張自95年8月14日起至97年3月31日之21
      個月期間，因本件車禍受傷陸續進行手術治療及療養，無
      法工作，而受有未能工作之損失855,644元。被告則抗辯
      原告療養期間6個月已足，無法受領之薪資應以勞保薪資
      及所得稅扣繳憑單為計算基準。經查：
      (1)原告於95年8月14日本件車禍發生後，即因傷住院治療
        或療養中，迄96年10月15日均需專人照顧，已如前述，
        於該期間原告自不可能從事工作，而原告於第二次在榮
        總住院治療後，於96年7月16日出院後需療養6個月，療
        養期間不宜正常工作，6個月後始能從事輕便工作，分
        別有診斷證明書、榮總前揭鑑定書可參，則原告受有自
        95年8月14日起至97年1月15日止、合計17個月又2日無
        法工作之工作損失，洵堪認定。
      (2)查原告於本件車禍發生前即受雇於訴外人欽翔企業有限
        公司（下稱欽翔公司），而原告95年度在欽翔公司之薪
        資所得為319,800元，有各類所得扣繳暨免扣繳憑單（
        下稱扣繳憑單）及財政部台灣省中區國稅局綜合所得稅
        核定通知書在卷可按，然原告於95年8月14日起即因本
        件車禍受傷住院治療而留職停薪，迄至97年4月1日始復
        職，亦有欽翔公司函送之原告請假資料在卷可參，則上
        述扣繳憑單所載原告於95年度之收入金額，應為原告自
        95年1月1日起至同年8月13日止之薪資所得總額，從而
        原告於本件車禍發生前之月平均薪資應為42,640元（計
        算式：319,800元7.5月＝42,640元/月）。
      (3)基上，原告因本件車禍受傷無法工作所受之損害額為
        727,723元（計算式：17月42,640元＋2/30月42,
        640元＝727,723元，元以下四捨五入，以下同）。
    (五)減少勞動能力之損害：查原告因本件車禍受有前述大腸穿
      孔合併敗血症與休克、慢性腎衰竭等傷害，經多次手術治
      療、施作人工肛門後，仍須施以人工肌膜修補術，於97年
      4月22日門診時，其腎功能仍異常，人工筋膜為永久性存
      於體內，故原告經治療後其胸腹臟器遺留顯著障礙，終身
      不能再從事劇烈運動及粗重工作，已達勞工保險條例第47
      條（按應為現行法第53條）附表殘廢給付標準表所列第47
      項「胸腹臟器機能遺存顯著障害，終身只能從事輕便工作
      者」，殘廢等級為第7級，有診斷證明書、前述榮總醫企
      字第0970007338號函送鑑定書可證，原告主張其因本件車
      禍受傷而受有減少勞動能力69.21％之損害，亦屬有據。
      查，原告於本件車禍發生前之月平均薪資所得為42,640元
      ，已如前述，而原告為71年6月29日生，有戶籍謄本在卷
      可查，依新修正勞動基準法第54條所定勞工強制退休年齡
      為55歲，則原告應於126年6月29日年滿55歲，自本件傷害
      發生日之95年8月14日起至126年6月29日止，原告尚有勞
      動年數共30年10月又16日，原告主張其受有30年間減少勞
      動能力之損害，自非無據。從而，原告因本件車禍受傷所
      受減少勞動能力之損害、經依霍夫曼式扣除中間利息後，
      其損害額即為6,597,268元（計算式：42,640元69.21％
      12月18.0000000＝6,597,268元）。
    (六)精神慰撫金：原告主張因本件車禍受傷嚴重，瀕臨死亡邊
      緣掙扎，身心痛苦，故請求被告連帶賠償非財產上損害80
      萬元。被告則以原告請求之精神慰輔金過高為辯。經查，
      原告因本件車禍受傷傷勢嚴重，不但先後住院期間合計長
      達二個月餘，且病況危急，僅在加護病房中搶救之期間即
      達月餘，歷經多次手術治療及長達一年半之療養，其在治
      療及療養過程所受痛苦至鉅，於長期治療及療養後，仍遺
      留有胸腹臟器顯著障礙，終身祇能從事輕便工作，而原告
      現年僅26歲，不但日後工作終身受限，且亦不能進行劇烈
      運動，往後漫長人生所受影響甚大，其身心所受痛苦之鉅
      大，誠非筆墨所能形容，參以原告於軍中修習補校，取得
      高職學歷，於本件車禍發生前在欽翔公司任職工程師，被
      告丁○○為高中職畢業，在被告立保公司擔任運鈔員，原
      告與被告丁○○名下均無不動產，有兩造之稅務電子閘門
      財產調件明細表附卷可參，足見兩造經濟狀況相當，均非
      甚有資力之人。因此，本院斟酌前述兩造之身分地位、教
      育程度、經濟能力及原告痛苦之程度等情狀，認原告請求
      精神尉撫金80萬元，尚屬允洽。
    (七)合計原告上開損害額為9,289,177元（醫療費用207,846元
      ＋增加生活需要91,740元＋看護費用864,600元＋減少收
      入727,723元＋減少勞動能力6,597,268元＋慰撫金800,00
      0元＝9,289,177元）。
    (八)按損害之發生或擴大，被害人與有過失者，法院得減輕賠
      償金額，或免除之。民法第217條第1項定有明文。原告就
      本件車禍之發生亦有過失，且原告之過失為本件車禍之肇
      事次因、被告之過失則為肇事主因，為兩造所不爭執，則
      原告就本件車禍應負30%之過失責任、被告則應負70%之過
      失責任，經過失相抵後，被告應負損害賠償之數額為6,50
      2,424元（計算式：9,289,177元70%＝6,502,424元）。
    (八)再按保險人依本法規定所為之保險給付，視為被保險人損
      害賠償金額之一部分；被保險人受賠償請求時，得扣除之
      ，強制汽車責任保險法第32條定有明文。原告前已領取被
      告所投保之強制汽車責任保險保險金70,666元，及被告立
      保公司前已支付原告賠償金10萬元，為兩造不爭執之事實
      ，則原告得請求被告賠償之金額，自應依上開規定，扣除
      其已領取之強制汽車責任保險人所給付之保險金及被告已
      支付之賠償金，經扣除後，被告應賠償原告之金額即為6,
      331,758元（計算式：6,502,424元－70,666元－100,000
      元＝6,331,758元）。
    (九)基上所述，原告依侵權行為之法律關係，訴請被告連帶賠
      償6,331,758元及自96年6月21日（即追加起訴狀繕本最後
      送達被告翌日）起至清償日止按週年利率百分之5計算之
      利息，為有理由，應予准許。逾上開範圍之請求，則無理
      由，不應准許。
    (十)兩造均陳明願供擔保，分別聲請宣告假執行及免為假執行
      ，就原告勝訴部分，核無不合，爰分別酌定相當之擔保金
      額宣告之。至原告敗訴部分，其假執行之聲請因訴之駁回
      而失所依據，應併予駁回。
陸、結論：本件原告之訴為一部有理由，一部無理由，依民事訴
    訟法第85條2項、第390條第2項、第392條，判決如主文。
中    華    民    國    97    年    11    月    7    日
                  民事第四庭    法  官  呂麗玉
正本係照原本作成。
如對本判決上訴，須於判決送達後20日內向本院提出上訴狀。
中    華    民    國    97    年    11    月    7    日
                                書記官


司法院資訊處製作；財團法人民間司法改革基金會備份。
